【裁判字號】    98,訴,662
【裁判日期】    990325
【裁判案由】    清償借款
【裁判全文】
臺灣新竹地方法院民事判決               98年度訴字第662號
原      告  乙○○
訴訟代理人  丙○○
被      告  甲○○
上列當事人間清償借款事件，本院於99年3月4日言詞辯論終結，
判決如下：
    主      文
被告應給付原告新台幣捌拾萬元，及自民國九十八年九月二日起
至清償日止，按年息百分之五計算之利息。
原告其餘之訴駁回。
訴訟費用由被告負擔百分之十六，餘由原告負擔。
    事實及理由
壹、程序事項：
一、本件原告原係向本院聲請核發支付命令，惟被告業於法定期
    間內提出異議，依據民事訴訟法第519條第1項規定，即應以
    原支付命令之聲請視為起訴。
二、按訴狀送達後，原告不得將原訴變更或追加他訴，但擴張或
    減縮應受判決事項之聲明者，不在此限，民事訴訟法第255
    條第1項第3款定有明文。本件原告起訴時原聲明：被告應給
    付原告新台幣（下同）164萬元及自支付命令送達之翌日起
    至清償日止，按週年利率5％計算之利息。嗣於本院99年2月
    9日言詞辯論期日擴張聲明為：被告應給付原告4,890,875元
    及自支付命令送達之翌日起至清償日止，按週年利率5％計
    算之利息。核其所為係屬訴之擴張，惟其所主張之基礎事實
    ，仍與原訴主張者相同，且被告對此並無異議而為本案之言
    詞辯論，揆之首揭規定，自應許可。
貳、實體部分：
一、本件原告起訴主張：兩造於民國86年7月19日簽訂工程契約
    ，由原告以每坪34,000元承攬被告位於新竹縣湖口鄉○○村
    ○○路130號之諾貝爾托兒所第二期增建工程，約定工程完
    工驗收後，計算總價，於註冊時分期付款並開立支票，每年
    2月份及8月份分別付1次，每次款為總價4分之1，預定2年內
    付清，完工後未付款每100萬元，乙方（指被告）每月補貼
    甲方（指原告）1萬元之週轉費。嗣系爭工程完工後，兩造
    於87年1月間結算工程款總計700多萬元，被告並簽發支票支
    付工程款予原告，惟支票屆期後部分支票退票，原告多次口
    頭催討並與被告換票，最後1次係於96年7月30日換票，然被
    告簽發之50萬元支票仍於96年8月8日退票，原告乃於96年11
    月22日寄發存證信函予被告，未獲置理，被告尚欠4,890,87
    5元工程款未付，原告不得已提起本件訴訟，並聲明：被告
    應給付原告4,890,875元及自支付命令送達之翌日起至清償
    日止，按週年利率5％計算之利息。
二、被告則以：（一）系爭工程於87年1月間結算，金額為550萬
    元，被告簽發之工程款支票部分無法兌現，經過換票後，仍
    有部分票款退票，退票金額僅80萬元，原告提出之50萬元退
    票係其中1張，原告擴張聲明主張積欠4,890,875元工程款金
    額不實，被告否認之。（二）系爭工程87年1月結算後迄88
    年間有換票情形，其後原告就沒有催討換票，直到96年才又
    換票並且寄存證信函，原告之請求權已罹於時效。（三）被
    告迄今仍有80萬元工程票款未付，係因工程結算簽發支票予
    原告時，原告答應1年內將未完工之室內樓梯、牆壁漏水、
    以及屋頂樓板龜裂剝落部分予以修復，但原告一直未來修理
    ，告知亦不予理會，故被告不願支付該2張金額共計80萬元
    之工程款支票，如原告願定期前來處理，被告則願支付該項
    80萬元之款項，不然扣除下列修復費用後，再支付剩餘款約
    15萬元左右：1.頂樓板龜裂，面積426.92平方公尺，以每平
    方公尺1,200元計算，其數額為512,304元。2.室內樓梯未完
    工部分，施工、粉光及安裝手扶梯，計需94,000元。3.走廊
    拱門龜裂之拆除重建4個需費36,000元，以上合計642,304元
    。（四）兩造已於87年1月份以支票8張結算工程款，期間原
    告並未主張利息情事，設若原告主張有理，也應以法定5%利
    息計算始公允。並聲明：駁回原告之訴，訴訟費用由原告負
    擔。
三、得心證之理由
（一）原告主張兩造於86年7月19日簽訂工程契約，由原告以每
      坪34,000元承攬被告位於新竹縣湖口鄉○○村○○路130
      號之諾貝爾托兒所第二期增建工程（下稱系爭工程），約
      定工程完工驗收後，計算總價，於註冊時分期付款並開立
      支票，每年2月份及8月份分別付1次，每次款為總價4分之
      1，預定2年內付清，完工後未付款每100萬元，被告每月
      補貼原告1萬元之週轉費，兩造嗣於87年1月間結算工程款
      ，被告簽發支票支付工程款，惟支票屆期後部分退票，經
      多次換票，最後1次換票係於96年7月30日，然被告當日簽
      發之50萬元支票仍於96年8月8日退票，原告乃於96年11月
      22日寄發存證信函予被告等情，業據提出工程契約書、支
      票及退票理由單、存證信函等件為憑，並為被告所不爭執
      ，堪信為真實。惟原告主張87年1月間結算工程款迄本件
      聲請支付命令前，多次向被告催討換票，被告尚欠4,890,
      875元工程款未付等節，則為被告否認，並以前揭情詞資
      為抗辯。故本件之爭點厥為：1.被告尚未支付之工程款金
      額為何？2.被告主張原告之工程款已罹於請求權時效而拒
      付，有無理由？3.被告主張瑕疵拒付工程款，有無理由？
      4.本件遲延利息應如何計算？
（二）被告尚未支付之工程款金額為何？
      原告固主張被告迄今積欠4,890,875元之工程款，並提出
      自行繕打製作之工程欠款明細為據，惟為被告所否認，辯
      稱僅積欠80萬元工程款未付。經查，原告於96年11月22日
      寄發存證信函向被告請求給付系爭工程款時，係主張「台
      端於86年間，委託本人興建工程，尚欠總額共計80萬元整
      ，此有支票及退票理由單共2份為憑」等語，有存證信函1
      份附卷為證，核與被告辯稱尚欠之工程款金額相符，原告
      片面製作提出之4,890,875元工程欠款明細，並無被告簽
      認字樣，且為被告所否認，原告復未能提出其他證據以實
      其說，揆諸上開說明，自應以被告所辯積欠工程款金額80
      萬元為可採。
（三）被告主張原告之工程款已罹於請求權時效而拒付，有無理
      由？
    １按左列各款請求權，因2年間不行使而消滅：…七、技師
      、承攬人之報酬及其墊款，民法第127條第7款定有明文。
      查原告主張兩造於87年1月間結算工程款後，被告簽發支
      票支付工程款，惟屆期部分票款退票，期間經多次換票，
      被告曾於89年8月25日、89年11月15日、96年7月30日簽發
      面額各為100萬、30萬、50萬元之支票換票，原告並於96
      年11月22日寄發之存證信函催討等情，固據提出支票3紙
      、存證信函1份為據，惟此僅足證明被告於上開時間換票
      承認欠款，及原告於96年11月22日催討工程款；然被告既
      於訴訟終結前為時效抗辯，並否認原告中斷請求權時效之
      主張，而原告除前揭3紙支票及存證信函外，復無法提出
      其他事證證明確有於87年1月工程款結算後迄89年8月25日
      換票之該段期間內，每隔2年換票或向被告請求給付，以
      中斷承攬報酬請求權之時效情事，自應認本件原告之承攬
      報酬請求權已於起訴前罹於2年之時效。
    ２惟按消滅時效因承認而中斷，民法第129條第1項第2款定
      有明文；該款所謂之承認，係指義務人向請求權人表示是
      認其請求權存在之觀念通知而言，又承認不以明示為限，
      默示之承認，如請求緩期清償、支付利息等，亦有承認之
      效力。又債務人於時效完成後，所為之承認，固無中斷時
      效之可言，然既明知時效完成之事實而仍為承認行為，自
      屬拋棄時效利益之默示意思表示，且時效完成之利益，一
      經拋棄，即恢復時效完成前狀態，債務人顯不得再以時效
      業經完成拒絕給付，最高法院亦著有51年台上字第1216號
      、50年台上字第2868號判例可稽。查本件被告固於99年3
      月4日言詞辯論時為時效抗辯，然其於98年10月21日具狀
      答辯時自承「原告主張尚有80萬元之工程款未付，係工程
      款支付票據之最後2張款項，惟當時結算，開付支票予原
      告時，渠答應1年內將未完工之室內樓梯、牆壁漏水、以
      及屋頂樓板龜裂剝落部分予以修復，但原告一直未來修理
      ，告知亦不予理會，故被告不願支付該2張80萬元之工程
      款支票，如原告願定期前來處理，被告則願支付該項80萬
      元之款項」，有答辯狀在卷可稽；嗣於99年2月9日言詞辯
      論時猶答辯稱「我記得已付的工程款是470萬，開了550萬
      的票，只有退80萬」等語，有當日筆錄足憑，顯見被告已
      承認原告之系爭工程款請求權，而僅抗辯工程存有瑕疵應
      予扣款而已，被告於時效完成後，仍為承認行為，依前述
      判例意旨，自屬拋棄時效利益之默示意思表示，且時效完
      成之利益，一經拋棄，即恢復時效完成前狀態，被告自不
      得再以時效業經完成拒絕給付，從而被告以原告之請求權
      已罹於時效而拒付工程款，並非可採。
（四）被告主張瑕疵拒付工程款，有無理由？
    １按工作有瑕疵者，定作人得定相當期限，請求承攬人修補
      之；承攬人不於前條第1項所定期限內修補瑕疵，或依前
      條第3項之規定拒絕修補或其瑕疵不能修補者，定作人得
      解除契約或請求減少報酬，民法第493第1項、494條前段
      固定有明文；惟定作人之瑕疵修補請求權、修補費用償還
      請求權、減少報酬請求權、損害賠償請求權或契約解除權
      ，均因瑕疵發見後1年間不行使而消滅，民法第514條第1
      項定有明文。且民法第514條第1項所定定作人之減少報酬
      請求權，一經行使，即生減少報酬之效果，應屬形成權之
      性質，該條項就定作人減少報酬請求權所定之1年期間為
      除斥期間。又法定除斥期間，其時間經過，權利即告消滅
      ，縱未經當事人主張或抗辯，法院亦應依職權予以調查審
      認，以為判斷之依據，此有最高法院71年台上字第2996號
      判例、88年度台上字第1236號判決可資參照。
    ２經查，本件工程於87年1月間完工驗收結算，為兩造所不
      爭，被告並於斯時即已發現系爭工程存有頂樓板龜裂、室
      內樓梯未粉光及安裝手扶梯、走廊拱門龜裂等瑕疵，有答
      辯狀可參，然被告未提出任何證據證明於瑕疵發見後1年
      內對原告為任何請求，稽諸前開法條規定及判例意旨，應
      認被告之減少報酬請求權已因除斥期間之經過而消滅。準
      此，被告主張系爭工程存有瑕疵，行使減少報酬請求權拒
      付工程款，核非正當。
（五）本件遲延利息應如何計算給付？
    １按查已發生之利息及違約金債權，皆為獨立之債權，非民
      法第295條第1項所謂之從屬債權，此觀同條第2項明定，
      未支付之利息，推定其隨同原本移轉於受讓人，及同法第
      126條就此另有短期時效之規定自明。又消滅時效，自請
      求權可行使時起算，民法第128條定有明文。而消滅時效
      完成，僅債務人取得拒絕履行之抗辯權，得執以拒絕給付
      而已，其原有之法律關係並不因而消滅。故原本債權縱已
      罹於時效，但在債務人行使該抗辯權之前，仍得陸續發生
      利息及違約金債權。此項已為獨立債權之利息及違約金，
      既與原本債權各有其時效期間及起算期，自不能因債務人
      抗辯原本債權罹於時效而隨同消滅（最高法院96年度台上
      字第2540號參照）；又利息請求權與原本請求權各自獨立
      ，消滅時效亦分別起算，原本請求權雖已罹於消滅時效，
      已發生之利息及違約金請求權並不因而隨同消滅（最高法
      院97年度台上字第477號判決參照）。次按利息、紅利、
      租金、贍養費、退職金及其他1年或不及1年之定期給付債
      權，其各期給付請求權，因5年間不行使而消滅，民法第
      126條條定有明文。
    ２經查：
      (1)被告於本件訴訟中固曾提出答辯狀就系爭工程款債權為
        承認行為，惟其並未就利息債權併為承認之舉，且以兩
        造於87年1月份以支票8張結算工程款後原告並未主張利
        息等語為時效抗辯，有其98年10月21日答辯狀可憑。而
        原告於87年系爭工程完成後，固就被告簽發之工程款支
        票不定期與被告換票，惟並未與被告計算請求利息，此
        由原告提出發票日期分別為89年8月25日、同年11月15
        日、96年7月30日，面額各為100萬、30萬、50萬元之支
        票，其上並未為利息之加計可徵。
      (2)惟原告於96年11月22日寄發之存證信函記載「台端於86
        年間，委託本人興建工程，尚欠總額共計80萬元整，此
        有支票及退票理由單共2份為憑，然台端於工程約定契
        約中之第26條並註明:：『如完工後未付款每100萬元台
        端每月補貼本人1萬元之週轉費…等語，故就利息部分
        從87年1月份起至96年10月份止，利息部分共計新台幣
        84萬8千元』」等語，系爭存證信函於翌日即96年11月2
        3日送達予被告，有原告提出之存證信函及回證各1份存
        卷足憑，故原告當時除對被告催討系爭工程款外，已同
        時請求工程款利息。而工程款債權與其已發生之利息債
        權應屬各自獨立，且分別起算消滅時效，而利息請求權
        之時效為5年，另依兩造簽訂之工程契約書第26條約定
        ，利息係按月計算，均如前述。從而，原告應能請求被
        告給付上開存證信函送達前5年之利息，該日期前之利
        息請求權則因被告為時效抗辯而得拒絕給付。
    ３綜上，原告請求自支付命令送達之翌日即98年9月2日起算
      至清償日止，按年息百分之5計算之利息，未逾上開得請
      求之範圍及約定之利率，核屬有據，自應准許。
（六）綜上所述，被告尚未支付之工程款金額為80萬元。被告於
      時效完成後，仍承認積欠原告80萬元工程款，既為拋棄時
      效利益之默示意思表示，即恢復時效完成前狀態，不得再
      以時效業經完成拒絕給付，故被告拒付工程款，為無理由
      。且被告之減少報酬請求權已因除斥期間之經過而消滅，
      其以系爭工程存有瑕疵拒付工程款，核屬無據。至於遲延
      利息部分，被告雖亦為時效抗辯，惟就被告接獲原告96年
      11月22日寄發之存證信函前5年內所生之工程款利息，並
      未罹於時效，自仍付有給付義務。從而，原告本於兩造簽
      訂之工程契約書及承攬之法律關係，請求被告給付80萬元
      ，及自支付命令送達之翌日即98年9月2日起算至清償日止
      ，按年息百分之5計算之利息，為有理由，應予准許。逾
      此範圍之請求，則無理由，應予駁回。
（七）本件事證已臻明確，兩造其餘攻擊防禦方法及舉證，核與
      判決結果不生影響，毋庸一一論列，附此敘明。
四、據上論結，本件原告之訴為一部有理由、一部無理由，依民
    事訴訟法第79條，判決如主文。
中    華    民    國   99    年     3     月    25    日
                  民事第一庭    法  官  吳靜怡
以上正本係照原本作成。
如對本判決上訴，須於判決送達後20日內向本院提出上訴狀。
中    華    民    國    99    年    3     月    25    日
                                書記官  周育瑜

司法院資訊處製作；財團法人民間司法改革基金會備份。
